【裁判字號】    95,抗,79
【裁判日期】    950331
【裁判案由】    業務過失傷害
【裁判全文】
臺灣高等法院臺中分院刑事裁定            95年度抗字第79號
抗  告  人
即自 訴 人  丙○○
被      告  甲○○
被      告  乙○○
上列抗告人因被告等業務過失傷害案件，不服臺灣臺中地方法院
中華民國94年11月22日裁定（93年度自字第162號）提起抗告，
本院裁定如下：
      主  文
抗告駁回。
      理  由
一、自訴意旨略以：同案被告陳進堂係豐原醫院之院長（同案被
    告陳進堂部分同經原審裁定駁回自訴，因未據提起抗告，而
    告確定），就豐原醫院所有設施之設置管理是否妥善，負有
    監督之責；被告甲○○係豐原醫院之總務主任，負責豐原醫
    院之所有設施管理業務；被告乙○○為豐原醫院總務室辦事
    員承辦所有設施之修繕維護業務，該醫院位於臺中縣豐原市
    ○○路臨人行道東側入口處，係供大眾行走及出入豐原醫院
    之用。被告陳進堂、甲○○、乙○○原應就該處設備之安全
    予以維護，竟疏未注意所設置阻止車輛通行之水泥柱及鐵鍊
    ，因該處樹蔭遮蔽而欠缺良好照明之瑕疵，顯有影響行人安
    全之情形，而疏未為必要之警告標誌或防護措施。嗣於民國
    九十三年一月八日下午五時二十分許，抗告人即自訴人丙○○因至豐原醫院探病，正由該醫院位於臺中縣豐原市○○路
    臨人行道東側入口處進入時，因當時冬季昏暗，視線不佳，
    自訴人丙○○因此遭豐原醫院所設之人行道鐵鍊絆倒撞地，
    致使自訴人丙○○受有臉部瘀傷及右手橈骨骨折等傷害，因
    認被告陳進堂、甲○○、乙○○等涉犯刑法第二百八十四條
    第二項之業務過失傷害罪嫌。
二、原審裁定意旨略以：
  (一)自訴人之舉證：本件自訴人認被告甲○○等人涉犯上開罪嫌
    ，無非係以：
    1.證人黃森湖業於原審證稱：自訴人確有於前揭時、地遭豐
      原醫院所設之鐵鍊絆倒等語。又依豐原市擴大公共建設方
      案豐原市○○路○○道整修工程之開工報告書、竣工報告
      、驗收紀錄所示，該人行道整修工程係自九十二年十一月
      六日開工，迄至九十三年一月九日完工，則豐原醫院自無
      可能於九十二年十二月二十九日完成該院之復健大樓前通
      往院外出入口處之ㄇ型欄杆設施，否則前開人行道整修工
      程尚未完工，豈容該院在人行道加裝ㄇ型鐵欄杆設施之可
      能，另自前開人行道整修工程之施工前、施工中及完工後
      之照片以觀，顯見豐原醫院當時並無ㄇ型鐵欄杆設施，復
      據案發後該ㄇ型鐵欄杆改建之現場照片所示，其改建設置
      ㄇ型鐵欄杆設施共十二支並非該院所稱之八支，且當時紅
      磚人行道上仍有拆除石柱之鑿痕之事實，綜上足認豐原醫
      院九十四年七月十一日豐醫總字第○九四○○○四七七四
      號函稱：該院係於九十二年十二月二十九日完成該院之ㄇ
      型鐵欄杆且自始未加裝水泥柱與鐵鍊一節，顯與事實不符
      。
    2.被告甲○○為豐原醫院總務室主任，依同組織規程第三條
      第一項第三十五款規定: 「總務室：典守印信、文書、檔
      案、財務管理、修繕養護、電機設備出院之管理、環境衛
      生、廢水處理及不屬其他各科、室之事項」，負有主管豐
      原醫院之所有設施安全維護管理之業務；被告乙○○係豐
      原醫院總務室辦事員，承辦勞工衛生安全管理業務，依勞
      工安全衛生法第九條規定: 「勞工工作場所之建築物，應
      由依法登記開業之建築師依建築法規及本法有關安全衛生
      之規定設計」，第五條第二項規定：「雇主對於勞工就業
      場所之通道、地板、階梯或通風、採光、照明、保溫、防
      濕、休息、避難、急救、醫療及其他為保護勞工健康及安
      全設備應妥為規劃，並採取必要之措施」，勞工衛生安全
      設施規則第二十一條規定：「雇主對於勞工工作場所之通
      道、地板、階梯，應保持不致使勞工跌倒、滑倒、踩傷等
      之安全狀態，或採取必要之預防措施」，第三十條規定:
      「雇主對於工作場所出入口、樓梯、通道、安全門、安全
      梯等，應依第三百十三條規定設置適當之採光或照明。必
      要時並應視需要設置平常照明系統失效時使用之緊急照明
      系統」，顯見被告乙○○負有承辦管理該醫院設施安全維
      護管理之業務。
    3.被告甲○○、乙○○等人，分就該醫院位於臺中縣豐原市
      ○○路臨人行道東側人行道路口處設置阻止機車通行之水
      泥柱及鐵鍊之設施，有維護公眾通行安全之管理職責，依
      前揭規定，被告等人身為管理維護之負責人，其等均未為
      任何防護處理，自屬有業務過失，其過失與自訴人之受傷
      間，有因果關係。
    4.此外，並以豐原醫院診斷證明書一紙、臺灣地區日出日沒
      時刻表一份、行政院衛生署暫行組織規程、員工詳細資料
      各一份、豐原醫院側門相片二幀、臺中縣豐原市公所九十
      四年六月六日豐市工字第○九四○○一五二二三號函暨所
      附之開工報告書、竣工報告、驗收紀錄及施工前、施工中
      及完工後之照片數幀，自訴人之指述等，為證明被告等人
      犯罪之證據。
  (二)自訴人之舉證責任：
    １按案件有犯罪嫌疑不足之情形者，應為不起訴處分。又法
      院或受命法官於自訴案件第一次審判期日前訊問及調查結
      果，如認為案件有刑事訴訟法第二百五十二條至第二百五
      十四條之情形者，得以裁定駁回自訴，刑事訴訟法第二百
      五十二條第十款、第三百二十六條第三項定有明文。次按
      刑事訴訟法第一百六十一條第一項規定：檢察官就被告犯
      罪事實，應負舉證責任，並指出證明方法。因此，檢察官
      對於起訴之犯罪事實，應負提出證據及說服之實質舉證責
      任（最高法院九十二年台上字第一二八號判例參照）。再
      當事人固得聲請法院調查證據，而法院為發見真實，亦得
      依職權調查證據，惟僅於維護公平正義或對被告之利益有
      重大關係之事項，始應依職權調查之，刑事訴訟法第一百
      六十三條第一、二項定有明文，故法院於當事人主導之證
      據調查完畢後，認為事實未臻明白，而卷內復有其他足認
      為有助於發現真實又足以影響判決結果之證據存在，且有
      調查之可能者，固得依職權調查證據，但並無蒐集證據之
      義務；蒐集證據乃職司追訴犯罪之檢察官之職責，事實審
      法院調查證據之範圍仍以案內存在之證據為限（最高法院
      九十一年度台上字第四○九一號判決參照）。而刑事訴訟
      法第一百六十一條、第一百六十三條規定係編列在該法第
      一編總則第十二章「證據」中，故前開規定，亦於自訴程
      序之自訴人同有適用。
    2.又認定犯罪所應經證明之犯罪事實，指相當於構成要件之
      事實，並不以客觀不法構成要件（即行為與結果）之事實
      為限，並包括主觀不法構成要件（即故意、過失等）之事
      實在內，從而依前揭說明，自訴人對被告犯罪之過失，亦
      應負提出證據及說服之實質舉證責任。
  (三)客觀不法構成要件部分：本案自訴人於九十三年一月八日下
    午五時二十分許，至豐原醫院探病，由該醫院位於臺中縣豐
    原市○○路臨人行道東側入口處進入時，為豐原醫院所設之
    人行道鐵鍊絆倒撞地，致受有臉部瘀傷及右手橈骨骨折等傷
    害等情，業據自訴人指述在卷，並據證人黃森湖證述明確，
    復有前揭診斷證明書在卷可稽，自訴人就豐原醫院前揭函覆
    稱該院自始未加裝水泥柱與鐵鍊一節如何不可採，亦已詳為
    論述，是自訴人就本案客觀不法構成要件部分，已有一定程
    度之舉證。
  (四)主觀不法構成要件部分：
    1.刑法第十四條規定：「行為人雖非故意。但按其情節應注
      意，並能注意，而不注意者，為過失。行為人對於構成犯
      罪之事實，雖預見其能發生而確信其不發生者，以過失論
      」。又刑法上之過失犯，以行為人對於結果之發生應注意
      並能注意而不注意為成立要件。上訴人所建築之戲園既於
      一年前轉租與某甲等售票演戲，則其對於該戲園東面某公
      所舊圍牆之向西傾倒，壓及戲園內座客之危險，是否有預
      見之可能，為其是否能注意而不注意之先決問題，原審僅
      就上訴人應注意而不注意之點加以論斷，而於上訴人能否
      注意之事實關係並未依法審認，遽以公所牆坍壓斃座客多
      人，令負過失致人死之罪責，尚嫌未當（最高法院二十六
      年上字第一七五四號判例參照）。再刑法過失之概念，係
      由預見可能性與注意義務之違反所組成，分別依一般謹慎
      之第三人的標準（客觀預見可能性與客觀注意義務之違反
      ）與依行為人個人能力之標準（主觀預見可能性與主觀注
      意義務之違反）檢驗，惟民法則在合理分配損害，過失的
      認定應採客觀之標準。準此而言，在刑法因無過失（主觀
      ）而不成立犯罪的，在民法上得因過失（客觀）而構成侵
      權行為（王澤鑑，侵權行為法(1)，第二九三、二九四頁參
      照），是而在法律上，民事、刑事過失責任成立之要件之
      寬嚴各有不同，不可混而為一。
    2.而被告甲○○、乙○○對豐原醫院之設備修繕養護縱具保
      證人地位，惟過失犯之成立，若僅以注意義務的違反作為
      過失的構成要件，則過失責任之認定自易流於浮濫，從而
      過失行為是否成立，其標準實在於是否能注意而不注意，
      亦即行為人是否有預見之可能性。查自訴意旨所指豐原醫
      院前揭用以阻止車輛通行之水泥柱及鐵鍊之設施，廣見於
      日常社會生活周遭，復係設置於醫院側門之一隅，被告甲○○、乙○○就此設置有無致人受傷之危險，得否有預見
      之可能，已非無疑。次查豐原醫院之側門附近確有種植樹
      木，惟自訴意旨所指本件設置水泥柱加裝鐵鍊處旁並無茂
      盛之樹木，僅有盆栽數盆，應無樹蔭完全遮蔽光線之虞等
      情，此有現場照片九幀在卷可參（見九十三年度他字第二
      二二一號偵卷第三十八至四十一頁，原審卷第七十一頁）
      ，且該側門門口之人行道旁有路燈一盞等情，此亦有照片
      一幀在卷可參（見同前他字卷第四十三頁），益見被告甲○○、乙○○就自訴意旨所指該處樹蔭遮蔽而欠缺良好照
      明一節，要難逕認有何預見之可能，是自訴人就被告甲○○、乙○○有何客觀預見可能性部分，尚乏積極證據證明
      。至自訴意旨雖以本件設置鐵鍊處前已多次有人遭絆倒云
      云，惟自訴人業於原審自承：「我跌倒時，有一位婦人從
      旁邊經過，提到又有一個人絆倒，所以我認為之前多次有
      人在那裡絆倒，．．．」等語（見原審卷第一一四頁），
      惟自訴人此部分陳述既屬聽聞而來，要無何證據能力，自
      訴人就被告甲○○、乙○○有何主觀預見可能性部分，顯
      乏積極之證據證明。
    3.綜上所述，自訴人就本件被告甲○○、乙○○如何能注意
      而不注意之主觀不法構成要件部分，迭據原審曉諭後仍未
      有何其它之舉證或說明（見原審卷第三十、一一四頁），
      是自訴人此部分之舉證容有未足。
  (五)又衡諸本案自訴人所指被告甲○○、乙○○等係涉犯刑法第
    二百八十四條第二項之業務過失傷害罪嫌，其法定刑最重本
    刑為一年以下有期徒刑，且依同法第二百八十七條前段之規
    定，屬告訴乃論之罪，其對社會安寧、善良風俗、公共安全
    等之影響非鉅，被告甲○○等人犯罪之證明，尚難認屬對公
    平正義之維護有重大關係之事項，揆諸首揭說明，法院自無
    依職權調查證據，更無蒐集證據之必要。再者，因自訴案件
    欠缺相當於公訴之偵查程序以資過濾，為免因遽然採行公開
    審理程序或傳喚被告到庭，而對被告甲○○等人造成無謂之
    侵害，並為節省有限之司法資源，刑事訴訟法對自訴案件即
    特別設有過濾機制，使法院就具有應為或得為不起訴處分、
    緩起訴處分事由之自訴案件，得以裁定駁回之，而無庸進入
    審理程序後始對被告為無罪判決。
  (六)本件自訴人之舉證尚有不足，已如前述，尚難認被告甲○○
    等人有犯罪之嫌疑，故認被告甲○○等人所為有刑事訴訟法
    第二百五十二條第十款犯罪嫌疑不足之情形，揆諸前揭說明
    ，爰逕依同法第三百二十六條第三項之規定，裁定駁回自訴
    。並附帶說明豐原醫院是否負民事損害賠償責任，依前揭說
    明，自訴人自應另循其它訴訟程序處理。再自訴人另聲請向
    豐原醫院函詢提供自訴人優免病房之相關簽呈，並聲請傳喚
    證人林秋金、劉瓊真以證明前揭客觀不法構成要件部分，惟
    查自訴人就此部分已有一定之舉證已如前述，而本件既無進
    入審理程序之必要，自無再就此部分調查之必要等語。
三、抗告意旨略以：按檢察官就被告犯罪事實，應負舉證責任，
    並指出證明方法。刑事訴訟法第一百六十一條第一項著有規
    定。自訴案件是以自訴人取代檢察官之公訴，且檢察官於審
    判期日所得為之訴訟行為，於自訴程序由自訴代理人為之。
    刑事訴訟法第三百二十九條第一項亦有規定，則自訴人則及
    自訴代理人就被告犯罪事實，應依刑事訴訟法第一百六十一
    條第一項負舉證責任，並指出證明方法。又按當事人、代理
    人、辯護人或輔佐人得聲請調查證據，並得於調查證據時，
    詢問證人、鑑定人或被告，審判長除認為有不當者外，不得
    禁止之，刑事訴訟法第一百六十三條第一項規定著有明文。
    是當事人、代理人聲請調查證據，審判長除認為有不當者外
    ，不得禁止之。故自訴人就被告犯罪事實已為舉證，並指出
    調查方法（含調查證據）時，則法院就其所提出之證據，已
    否足以使法院合理可疑被告犯罪？所指出之證明方法，已否
    指出調查途徑、與待證事實之關聯性？等事項，即應予以調
    查，審查結果如認其舉證不足以使法院合理可疑被告犯罪，
    或依其所指出證明方法，無調查之可能性，或與待證事實之
    關聯性、始有依刑事訴訟法第三百二十六條第三項規定，以
    裁定駁回自訴之餘地。而本件被告甲○○為行政院衛生署豐
    原醫院（下稱豐原醫院）之總務主任，負責該醫院之所有設
    施管理業務；被告乙○○係豐原醫院總務室辦事員，承辦所
    有設施之修繕維護業務，對該醫院位於臺中縣豐原市○○路
    臨人行道東側入口處，供大眾行走及出入醫院之通道，設置
    阻止車輛通行之水泥柱及鐵鍊，以致影響行人之安全情形，
    有無預見之可能性以為判斷。卷查：本件自訴人於原審，除
    舉證遭該醫院所設水泥柱之鐵鍊絆倒而受傷外，並舉出：(一)
    依勞工安全衛生法第五條第二項規定: 「雇主對於勞工就業
    場所之通道、地板、階梯或通風、採光、照明、保溫、防濕
    、休息、避難、急救、醫療及其他為保護勞工健康及安全設
    備應妥為規劃，並採取必要之措施。」，且依勞工安全衛生
    設施規則第二十一條規定: 「雇主對於勞工工作場所之通道
    、地板、階梯，應保持不致使勞工跌倒、滑倒、踩傷等之安
    全狀態，或採取必要之預防措施。」，其第三十條復規定：
    「雇主對於工作場所出入口、樓梯、通道、安全門、安全梯
    等，應依第三百十三條規定設置適當之採光或照明。必要時
    並應視需要設置平常照明系統失效時使用之緊急照明系統。
    」，以證明被告甲○○、乙○○二人客觀上有可能預見該醫
    院安康路臨人行道東側入口處，供大眾行走及出入醫院之通
    道，設置阻止車輛通行之水泥柱及鐵鍊之設施，致影響行人
    之安全情形。(二)又原審謂自訴意旨所指豐原醫院用以阻止車
    輛通行之水泥柱及鐵鍊之設施，廣見於日常社會生活周遭，
    復係設置於醫院側門之一隅，被告甲○○、乙○○就此設置
    有無致人受傷之危險，得否有預見之可能，已非無疑云云。
    然究原審係依職務上所知之事項為判斷，若社會日常生活上
    就供行人通行之通道設置障礙物，以危及行人之安全，如佔
    用騎樓之事實，雖為社會日常生活所習見，但與行為人有無
    預見危及行人之安全之可能性無關，乃原審之判斷，顯屬未
    合。(三)原審所舉現場照片九張，認豐原醫院側門附近確有種
    植樹木，惟自訴人所指本件設置水泥柱加裝鐵鍊處旁並無茂
    盛之樹木，僅有盆栽數盆，應無樹蔭完全遮蔽光線之虞等情
    云云。惟該等現場照片九張，並非當時之現場照片，又無提
    示予自訴人表示意見，其證據能力及證據關聯性等事項不無
    疑問？是原審即應依本項前揭(一)所載，逐一審查，以為認事
    用法。惟原裁定就自訴人所為各項舉證何以不足以使法院合
    理可疑被告犯罪？所指出之證明方法有無調查之可能性，與
    待證事實有無關聯性等等事項，並無隻字論及，即遽以裁定
    駁回自訴，核有理由未備之違法，爰聲請撤銷原裁定，發回
    原審法院，另為適當之處理云云。
四、經查：本件自訴人指摘被告甲○○、乙○○涉有業務過失傷
    害罪嫌，其所提出之證據，均無法證明被告二人有上開罪嫌
    ，故原審依前揭法律規定裁定駁回自訴，於法有據。而自訴
    人上開抗告意旨所指諸點，原審均已斟酌，並說明其認定之
    理由；至自訴人援引上開勞工安全衛生法及勞工安全衛生設
    施規則等規定用以證明被告甲○○、乙○○有主觀預見可能
    性云云，惟上開勞工法規，旨在規範雇主就受雇勞工於工作
    過程中應提供如何之安全設備、措施等以維護勞工之衛生安
    全，與本案豐原醫院出入口應為如何之設施無涉，況自訴人
    亦非被告甲○○、乙○○或豐原醫院之受雇勞工，尚難於本
    案予以比附援引，是自訴人上開抗告意旨，為無理由，應予
    駁回。
中    華    民    國    95    年    3     月    31    日
                刑事第七庭  審判長法  官  林  榮  龍
                                  法  官  江  錫  麟
                                  法  官  許  秀  芬
上列正本證明與原本無異。
不得再抗告。
                                  書記官    瑞  芳
中    華    民    國    95    年    3     月    31    日
                                                      Ｆ


司法院資訊處製作；財團法人民間司法改革基金會備份。
